【裁判字號】    98,交抗,1921
【裁判日期】    980928
【裁判案由】    違反道路交通管理處罰條例
【裁判全文】
臺灣高等法院交通事件裁定            98年度交抗字第1921號
抗  告  人  交通部公路總局臺北區監理所板橋監理站
受處分  人  甲○○
上列抗告人因受處分人違反道路交通管理處罰條例案件，不服臺
灣板橋地方法院，中華民國98年7 月3 日所為裁定（98年度交聲
字第1235號），提起抗告，本院裁定如下：
    主  文
原裁定撤銷，發回臺灣板橋地方法院。
    理  由
一、原裁定以：
  (一)異議意旨略以：異議人即受處分人甲○○前於民國（下同）
    98年2 月21日騎乘機車，因故遭吊扣駕駛執照，嗣同年3 月
    13日凌晨0 時57分許，復因騎乘車牌號碼018-DDU 號重型機
    車，於行經臺北市○○路○ 段153 號前，遇警方臨檢，然其
    當場提出駕駛執照及行車執照，並表明其係持大客車駕駛執
    照駕駛重型機器腳踏車，故應依道路交通管理處罰條例第22
    條第1 項第4 款規定舉發，詎承辦警員竟以同條例第21條第
    5 款在駕駛執照吊扣期間駕駛機器腳踏車之規定予以舉發，
    原處分機關並據此裁處罰鍰新臺幣（下同）6,000 元，暨吊
    銷駕駛執照，1 年內禁考，並非適法，故依法提起異議等語
    。
  (二)查異議人前揭所指，其遭吊扣機車駕駛執照乙事，自認在案
    ，並有臺北縣政府警察局交通大隊98年2 月21日舉發通知單
    及交通部公路總局臺北區監理所板橋監理站同月23日裁決書
    附卷可證（見原審卷第5 至6 頁），該裁決書關於違規地點
    之記載，付之闕如（見原審卷第6 頁），是此行政處分對於
    異議人該次違規事實之認定，非無瑕疵，然並無證據可資證
    明該裁決書業經依法撤銷，則依法自應推定該裁決書仍屬有
    效，從而，此裁決書對本件本院判斷原處分適法與否，仍具
    構成要件效力；而綜合上述舉發通知單及裁決書內容，可見
    異議人係於98年2 月21日晚間10時19分許，因騎乘前開機車
    ，在臺北縣永和市○○路575 號前，為警攔查，經警測其吐
    氣酒精含量濃度為0.54MG/L，超過規定標準，經裁罰3 萬元
    ，並吊扣駕駛執照，暨施以道路安全講習，合先說明。
  (三)次查，異議人於同年3 月13日騎乘上開機車，行經臺北市○
    ○路○ 段153 號前，遭警方攔查乙節，異議人亦無異詞。另
    證人即承辦警員乙○○於原審結證：渠等3 名同事於前述時
    、地服酒測勤務，渠負責攔停機車，於攔下異議人機車時，
    請異議人出示證件，異議人並未帶任何證件，包括未帶保險
    證，故依異議人口述，以渠使用之掌上型電腦查知異議人之
    機車並無問題，但異議人曾因酒測被扣駕照，故依法舉發，
    異議人現場簽收舉發通知單等語（見原審卷第24頁反面至第
    25頁），且有在卷之臺北市政府警察局98年3 月13日舉發違
    反道路交通管理事件通知單及機車駕照基本資料等可稽（見
    原審卷第9 頁），是異議人之行為，確已該當於在駕駛執照
    吊扣期間駕駛機器腳踏車之構成要件無誤。至異議人再三爭
    執，其於本件攔查時，曾出示駕照證件予前述警員乙節，但
    此部分，充其量僅係證人乙○○確認異議人身分所用途徑之
    爭議爾，異議人既未能指出證人乙○○於該程序有何違背正
    當程序或其他不法手段，自不影響其行為就上述行政罰構成
    要件之該當。
  (四)異議人雖另主張其係違反道路交通管理處罰條例第22條第1
    項第4 款規定，持大客車駕駛執照駕駛重型機器腳踏車，然
    其有無大客車駕駛執照，並未提出證據證明，以實其說，故
    原審無從認定其有無另有大客車駕駛執照。縱異議人確有大
    客車駕駛執照，按行政罰法第24條第1 項前段業明文規定：
    「一行為違反數個行政法上義務規定而應處罰鍰者，依法定
    罰鍰額最高之規定裁處」。亦即，違反行政法之單一行為於
    此競合情形，應從其較重之規定處罰。上開條例第22條之裁
    罰金額係1,800 元以上3,600 元以下罰鍰，同條例第21條之
    裁罰金額則為6,000 元以上12,000元以下罰鍰；2 者比較以
    觀，自以該條例第21條之規定為重。揆諸前揭行政罰法規定
    ，本件異議人之違規行為，就裁處罰鍰部分，自應從上開條
    例第21條第1 項第5 款之規定論斷，原處分關於此部分之法
    律適用，核無錯誤，其裁罰金額且係依違反道路交通管理事
    件統一裁罰基準表規定而為，亦要無裁量逾越或濫用情事。
  (五)惟按道路交通管理處罰條例中所規定之裁處，均係行政機關
    對違反秩序行為之裁罰性行政處分，司法院大法官釋字第41
    8 號解釋理由書業有闡釋。而依該條例第87條第1 項規定，
    受處分人不服第8 條主管機關所為之處罰，得於接到裁決書
    之翌日起20日內，向管轄地方法院聲明異議。職此，足見道
    路交通異議事件之法院審查標的為裁決書之行政處分。又上
    開條例第9 條第1 項規定，本條例所定罰鍰之處罰，行為人
    接獲違反道路交通管理事件通知單後，於15日內得不經裁決
    ，逕依第92條第3 項之罰鍰基準規定，向指定之處所繳納結
    案；不服舉發事實者，應於15日內，向處罰機關陳述意見；
    其不依通知所定期限前往指定處所聽候裁決，且未依規定期
    限繳納罰鍰結案或向處罰機關陳述意見者，處罰機關得逕行
    裁決之。準此，警察製發之舉發違規道路交通管理事件通知
    單如被舉發人向指定處所繳納結案者，事實上發生裁罰效果
    及執行力，自不能謂非行政處分，惟被舉發人若不服，而經
    處罰機關裁決者，則前述舉發通知單並不即生裁罰效果，當
    然不具執行力，此變體之處分行為，則可謂之暫時處分。秉
    此而論，舉凡舉發通知單、裁決書之製作，均有行政程序法
    規定之適用。而行政程序法第5 條明文規定：「行政行為之
    內容應明確」。而行政程序法第96條第2 款亦規定，行政處
    分以書面為之者，應記載其法令依據。另違反道路交通管理
    事件之裁處，裁決機關就受處分人違規時間、地點之事實認
    定，除裁決機關認原舉發事實無誤，而得迻錄警察機關舉發
    違反道路交通事件管理事件通知單之記載外，凡舉發通知單
    記載不清，或有其他疑義，仍有委請舉發機關說明，或自行
    或委託調查之必要。又現行道路交通異議事件乃以裁決書裁
    處事實作為訴訟標的，故裁決書及舉發通知單於法律上乃被
    視為二物，並分別對待，如不得對舉發通知單逕為聲明異議
    ，或對舉發期限之規定不適用於裁處者，在在可見。法制上
    ，既以不服舉發可向裁決機關陳述意見，等候裁處，資此，
    裁處機關自應更慎重其事，就其所為裁處書裁處事實之認定
    ，須益加要求符合行政程序法第5 條行政行為明確性之要求
    ，不得悖其道而行，反容任較舉發通知單疏漏，而借重舉發
    通知單內容強化或補充其裁決書之內容明確性，否則，前述
    於不服舉發通知事實，可於到案時間前至裁決機關陳述意見
    再行裁決行政過程，即失其更求慎重之立法目的。法院於審
    理此聲明異議案件時，多採寬鬆之司法審查密度態度，而不
    多予苛責，但裁處機關就此違規之確定地點，怠於以電腦輸
    入方式詳載，或以書寫方式補充，類此粗略之記載，其失於
    明確性之記載，倘至令一般合理人難以忍受之程度，指其為
    瑕疵，實不為過。次按，上開條例第21條第4 項復規定：「
    違反第五款並吊銷其駕駛執照」；又同條例第67條第3 項另
    規定：「汽車駕駛人，曾依本條例其他各條規定吊銷駕駛執
    照者，一年內不得考領駕駛執照」。查本件原處分對於違規
    地點雖載為「木柵路4 段153 號」，但並未明示其所在之行
    政區域，已有不當；又原處分除裁罰罰鍰外，並諭知「吊銷
    駕駛執照，一年內禁考」，但未於「舉發違反法條」欄內敘
    明前開法律依據，並有失明確性。
  (六)綜上所述，原處分書有前述嚴重瑕疵，實無從遽予維持，是
    本件異議人指摘其有瑕疵，並非無據，應認為有理由。準此
    ，原處分自應予以撤銷，另為適法之裁決，以維法制。
二、抗告意旨略以：異議人甲○○於98年3 月13日0 時57分因騎
    乘車牌號碼018-DDU 號重型機車，行經臺北市○○路○ 段15
    3 號，經臺北市政府警察局文山第一交通分隊以第A00YHK14
    0 號違反道路交通管理事件通知單，舉發違反道路交通管理
    處罰條例第21條第l 項第5 款「違反道路交通管理處罰條例
    第35條規定駕駛執照吊扣期間駕車（禁止駕駛）」違規，異
    議人異議理由以本案應依同條例第22條第l 項第4款 規定處
    罰，惟原審認應從該條例第21絛第l 項第5 款之規定論斷，
    合先敘明。另有關本案違規地點「木柵路4 段153 號」，雖
    未明示其行政區域，惟前述違規通知單已載明舉發單位為「
    文山笫一交通分隊」，當可明暸本案違規地點為文山區無疑
    ，原審逕為撤銷，似嫌速斷。爰請撤銷原審裁定維持原處分
    機關裁決處分。
三、經查：
  (一)按「行政行為之內容應明確」，為行政程序法第5 條所明定
    。此乃所謂「明確性原則」，行政機關作成行政處分，為行
    政行為之一，是行政處分以書面為之者，行政程序法第96條
    第1 項第2 款規定，應記載主旨、事實、理由及其法令依據
    ，為現代法治國家行政程序之基本要求。書面行政處分應記
    載事項中之「事實」，除包括違規之行為外，即違規之時間
    、地點等，及與適用法令有關之事項均包括之，俾達可得確
    定之程度，得據以與其他行政處分為區別，及判斷已否正確
    適用法律。而就性質上屬於行政處分之違反道路交通管理事
    件裁決書而言，依上開規定之意旨，舉發或裁決機關就其所
    為之行政處分，如已對其欲發生之法律效果以及該效果歸屬
    之人、事、時、地、物等對象，依其整體意旨，可認已表達
    明確，未有不能判斷或易造成混淆之虞之情形，即難認該行
    政處分有違反明確性原則。又行政處分係由公務員代表行政
    主體機關作成，是對行政處分之用語、文意解讀、認知判斷
    等，僅須以具備通常知識經驗程度之人可判明之程度已足，
    毋庸耗費無益之行政成本於已逾一般經驗常識之認知調查事
    項，核先敘明。
  (二)經查，本件交通部公路總局臺北區監理所板橋監理站板監裁
    字第裁41-A00YHK140號違反道路交通管理事件裁決書上關於
    「違規地點」之記載，固僅為「木柵路四段153 號」等語之
    記載，而未明示其所在之行政區域，惟受處分人係騎乘車牌
    號碼018-DDU 號重型機車行經臺北市○○區○○路四段153
    號前時，經警臨檢而查悉違規行為，並經臺北市政府警察局
    文山第一分局當場製單舉發之事實，為抗告人始終所不否認
    ，衡情受處分人已可清楚知悉本件違規地點係在「臺北市○
    ○區○○路四段153 號前」無疑。縱上開裁決書關於違規地
    點之記載僅為簡要之記載，似未妨礙抗告人對於違規地點之
    理解或有違反明確性原則之情形。再觀諸上開裁決書上關於
    「舉發違反法條」欄，其上雖僅記載「道路交通管理處罰條
    例第21條第1 項第5 款規定。罰鍰6,000 元整」等語，而漏
    未記載同時諭知裁處「吊銷駕駛執照，1 年內禁考」之法律
    依據即同條例第67條第3 項之規定。然查抗告人因上開違規
    行為，經處以「罰鍰6 千元」，及「吊銷駕駛執照，1 年內
    禁考」等情，業經載明於交通部公路總局臺北區監理所板橋
    監理站板監裁字第裁41-A00YHK140號違反道路交通管理事件
    裁決書「處罰主文」欄內，並為抗告人所知悉，而依法聲明
    異議在案，此有抗告人聲明異議狀乙件在卷可稽（見原審卷
    第4 頁）。綜上，本件裁罰機關在裁決書上關於行政處分所
    依憑之法律規定之條次、項次等雖有上開漏未記載之部分瑕
    疵，惟既已將該法律規定之具體內容載明於裁決書上，似對
    抗告人之權利救濟未生影響。是本件裁決書舉發違反法條之
    記載是否違反明確性原則之要求，亦非無詳加審酌之餘地。
  (三)原審以原處分對於違規地點載為「木柵路四段153 號」，及
    未就諭知「吊銷駕駛執照，1 年內禁考」於「舉發違反法條
    」欄內敘明法律依據，均已違反明確性原則，認原處分書有
    前述嚴重瑕疵，而撤銷原處分機關之處分，似尚有進一步研
    求之餘地，是原審將原處分撤銷，尚有未洽。抗告人執此為
    由，指摘原裁定不當，為有理由，並為兼顧審級利益，爰將
    原裁定撤銷，發回原審法院，期詳為調查審酌後，另為適法
    之處置。
據上論結，應依道路交通管理處罰條例第89條、道路交通案件處
理辦法第26條，刑事訴訟法第413條前段，裁定如主文。
中    華    民    國    98    年    9     月    28    日
            刑事第十四庭  審判長法  官  陳志洋
                                法  官  謝靜恒
                                法  官  謝靜慧
以上正本證明與原本無異。
不得再抗告。
                                書記官  陳泰寧
中    華    民    國    98    年    9     月    29    日


司法院資訊處製作；財團法人民間司法改革基金會備份。
